【裁判字號】    88,上易,1695
【裁判日期】    890125
【裁判案由】    背信等
【裁判全文】
臺灣高等法院高雄分院刑事判決                  八十八年度上易字第一六九五號
    上訴人      丙○○
    即被告
    選任辯護人  蔡錫欽律師
                許再定
                許登科
    上訴人      己○○
    即被告
    選任辯護人  施秉慧律師
                焦文城
    上訴人      丁○○
    即被告
    選任辯護人  張鐵君
    上訴人      戊○○
    即被告
    選任辯護人  王進勝律師
                江雍正
                吳賢明
    上訴人      庚○○
    即被告
    選任辯護人  黃榮作
                薛西全律師
                利美利
    上訴人      乙○○
    即被告
    選任辯護人  王進勝律師
                吳賢明
                黃呈祿
右上訴人因背信案件，不服臺灣高雄地方法院八十七年度易字第一五二七號中華民國
八十八年六月十七日第一審判決（起訴案號：臺灣高雄地方法院檢察署八十六年度偵
字第一八五一九號、第二一八八九號），提起上訴，本院判決如左：
      主      文
原判決關於丙○○、己○○、丁○○、戊○○、庚○○、乙○○部分均撤銷。
丙○○、己○○、丁○○、戊○○、乙○○共同為他人處理事務，意圖為自己及第三
人不法利益，而為違背其任務之行為，致生損害於本人之財產，丙○○處有期徒刑參
年，戊○○處有期徒刑貳年陸月，丁○○、乙○○、己○○各處有期徒刑貳年肆月。
庚○○無罪。
      事      實
一、丙○○於民國八十四年間為高雄市第二信用合作社（下稱二信）之監事，戊○○
    （響）於八十四年四月十五日起擔任該社之理事主席，丁○○為該社之總經理，
    乙○○於八十一年間起即為二信之理事，己○○於七十九年六月十一日起至八十
    五年七月六日止為二信瑞隆分社之經理。戊○○、丁○○、乙○○於八十四年、
    八十五年間均兼任放款審查委員會（下稱放審會）委員，均負責於理事會召開期
    間，共同決定二信決策及放款辦法，並於放審會審查時，參與決定放款對象及貸
    款額度等業務；己○○於上開期間，係二信瑞隆分社經理，負責該分社存、放款
    推動、放款審核及評估放款擔保品價值核估業務。彼等均受二信委任，處理上開
    業務，屬為他人處理事務之人，並知悉依二信八十一年十一月廿八日第十五次理
    事會通過修正，於同年十二月一日起實施之「高雄市第二信用合作社放款擔保品
    不動產估價辦法」（下稱估價辦法）及八十一年度第十五次理事會通過修正之「
    本社放款加強管理辦法」（下稱管理辦法），對於申請擔保借款之土地不動產估
    價之規定，其中估價辦法第一條規定，擔保放款值最高以時價扣除按時價計算增
    值稅後之淨額為準，即單位時價乘以面積扣除增值稅後乘以放款率為放款值，又
    依第四條規定，在二年內新建之房地或購置都市計劃區域內之建築空地並已辦理
    所有權移轉，得依一般估價放款值最高百分之一百六十範圍內貸放，但不得超逾
    時價或買賣價格之七成。八十四年六月間，丙○○因其向二信借款已超過該社規
    定之每人不得超過三千萬元之範圍，乃與林水源、楊煌圳二人商量，欲分別以二
    人名義為借款人，其本人為連帶保證人，本人所有坐落高雄市苓雅區○○○段三
    三七五之一及三三七八之二地號，面積分別為三十一．四六及二十八．七三坪之
    土地為擔保，向該社瑞隆分社申請貸款，並於八十四年六月十九日填具不動產抵
    押設定申請書，申請借貸金額各為新台幣（下同）三千五百八十八萬元，提出於
    二信瑞隆分社。二信瑞隆分社之經辦人員盧啟慧（已死亡）、經理己○○明知丙○○係以「分散借款，集中使用」之以人頭之方式向二信借款欲供己使用，且於
    八十三年七月間上開土地之甲告現值為每坪三十七萬四百二十五元，惟二人意圖
    為丙○○不法之利益，且與丙○○基於共同之犯意聯絡，為配合當時任二信監事
    之丙○○順利貸得六千萬元，竟未參考買賣契約書或訪視附近實際成交價格，而
    以甲告現值之五．三倍即每坪一百九十七萬元為不實之估價，並由盧啟慧先將此
    每坪估價一百九十七萬元，總值分別為六千一百九十七萬六千二百元及五千六百
    五十九萬八千一百元之不實事項分別登載於業務職掌之不動產調查估價表及抵押
    設定申請書，並簽請馮福榮（經原審判處無罪確定）覆核，轉請己○○評估准許
    後，呈轉二信總社徵信部門覆審。經總社徵信部主任潘義雄（經原審判處無罪確
    定）與副總經理郭振芳組成鑑估小組前往現場鑑估價額後，均認估價偏高，由副
    總經理於「不動產估價鑑估覆審意見」副總經理一欄下方記載估價偏高後，將「
    不動產抵押設定申請書」及「不動產估價鑑估覆審意見」送交總經理丁○○處理
    。丁○○因見郭振芳有「估價偏高」之批註，又礙於丙○○係二信之監事身分，
    即未加註任何意見，並將上開申請書送交由戊○○、丁○○及乙○○、庚○○等
    所組成之放審會審核予以行使。戊○○、丁○○、乙○○等人均明知上開借款實
    際上係丙○○欲使用，竟共同意圖為丙○○不法之利益，於八十四年六月二十三
    日放審會開會時，未使實際借款人迴避，亦明知上開估價表及申請書勘估及評估
    之放款淨值內容不實，估價明顯偏高，仍准予設定最高限額抵權設定額六千八百
    萬元，限借金額五千七百萬元，而為違背其任務之行為。丙○○上開申請抵押貸
    款案通過後，旋即於八十四年六月二十七日申請借款二千萬元及一千萬元，經瑞
    隆分行准予放貸後，復於八十四年八月十五日及同年九月二十五日申請借款各三
    百萬元，並順利取得款項。八十四年九月十二日中央存款保險甲司派員稽核，認
    為上開土地以甲告現值之數倍估價，未提買賣契約書，亦未於估價表上註明同地
    段或鄰近地區之實際成交價作為鑑估依據，予以糾正，同年十月間，該社因遭檢
    舉超貸，為防止遭查覺而生擠兌情形，戊○○竟於八十四年十月二十七日二信召
    開危機處理會議雖對外聲稱「二筆地約六十一坪現借三千六百萬元，造謠說超貸
    為五千七百萬元」等語，惟於八十四年十一月一日，丙○○再就上開土地之限借
    金額範圍內，向瑞隆分社申請借款一千萬元及九百萬元，該分社襄理陳福全（經
    原審判決無罪確定）因認上開土地估價偏高，不敢放款，乃請示經理己○○，己○○因上開金融風暴，無法決定，乃再請示理事主席戊○○，戊○○乃稱既已經
  准予設定抵押，就限借金額內仍准予放款，瑞隆分社乃再放款一千九百萬元予丙○○。八十四年十一月四日，丙○○將前開二筆土地以五千一百五十萬元價格出
    售，移轉登記予第三人張景棠，八十五年四月十七日丙○○再續貸二百萬元，前
    後共計取得貸款共計五千七百萬元。八十五年六月間張景棠以三千六百萬元價格
    ，將上開土地出售予陳高郎，八十五年七月間陳高郎在上開二筆土地上繼續興建
    五層樓房屋（張景棠於出賣土地時已蓋至二樓）。八十五年七月二十七日（甲訴
    人誤認為八十五年十二月間）、八月五日、八月十五日、八月十七日及八十七年
    七月二十七日，丙○○就上開金額共計五千七百萬元之借款陸續未繳付利息，經
    二信將丙○○列為逾期放款戶，並聲請拍賣上開土地，惟因該二筆土地上已有第
    三人興建有房屋，致二信就該貸款求償困難，因此受有本金、利息、違約金無法
    收回之損害，足生損害於二信之財產。
二、案經法務部調查局高雄市調查處移請臺灣高雄地方法院檢察署檢察官偵查起訴。
      理      由
壹、有罪部分：
一、訊據上訴人即被告丙○○、戊○○、乙○○、己○○均矢口否認有何背信犯行，
    被告丙○○辯稱：上開二筆土地係伊八十年初買的，一坪約九十多萬元，因合作
    社規定每人借款只能三千萬元，伊才用林水源、楊煌圳名義借款，並實際拿取款
    項，己○○並未向伊提及估價過高總社可能不准之事，伊亦未說會處理之類的話
    ，伊是按合作社規定的辦法辦理，價格並無高估之情云云；被告戊○○辯稱：合
    作社有規定分層負責，伊只於估價表及申請書上批示如擬，放審會沒有開會，只
    是陳銘雄分別拿給各委員簽名，至於一千九百萬元之放款，是應由分社決定，全
    不能問伊，伊亦不能告知，況金檢室並未說有高估之情形，本件純係派系關係，
    至於估價伊係尊重專業云云；被告乙○○辯稱：伊不知道係丙○○之案件，丙○○何以去放審會，伊亦不清楚，放審會只有准予設定之權限，沒有放款之權限，
    放審會只做書面審核，尊重各部門之專業人員認定，郭副總經理在資料上有寫估
    價偏高，就應該將案件退回分社，重新評估，或自行減價，伊對擔保品是否足額
    不做實質上審查云云；被告己○○辯稱：每坪估價一百九十七萬元是包括百分之
    六十之增值稅，故實際上並無高估之情形，伊並未背信云云。經查：
（一）被告戊○○於八十四年、八十五年間係二信之理事主席、丁○○為總經理、乙○○為理事，三人均為放審會委員，被告己○○係瑞隆分社經理，已經渠等自
      承在卷，而依二信授信審議委員會組織規程第七條規定：授信審議委員會之職
      權，為審議一定金額以上之授信案件、關於授信案件徵信調查及擔保品檢驗局
      估價之抽查、複查事項，分社經理之職掌為營業單位經理將該徵信資料信用調
      查表或不動產調查估價表等核定時價，並簽註意見，有二信八十七年十二月二
      十八日高二信人字第二五號函及所附之細則、職掌表及該社營業單位徵信作業
      流程應注意事項等附卷可稽；又有關金額一千萬元以上之不動產抵押設定授信
      案件，係由放款審議委員會核定准予不動產抵押權設定及最高限借金額，凡經
      放款審議委員會核定准予不動產抵押權設定及最高限借金額，其貸放額度在三
      仟萬元以內授權分社經理決行，超過三仟萬元應呈送總社核定，各分行就最高
      限借內之每筆實際借款，係依據放審委員會核定之限借金額內即可放款，有該
      社八十八年三月二十九日高二信業存字第○六一七號函可稽。是有關本件之不
      動產抵押設定案件准駁單位係放審會，且只要經該會准予不動產抵押設定，核
      定限借金額，各分行就限借金額內之每筆借款，即可自行放款，足見放審會之
      准駁對於日後放款之影響甚鉅。又分社經理是為對於承辦人員之不動產估價再
      予核定價值，已如前述，而其於不動產調查估價表上對於不動產之評估是為放
      審會對於擔保品估價之重要依據。茲先敘明。
（二）丙○○係二信監事，明知二信規定一個人借款不得超過三千萬元，自己借款已
      已超過一億元，乃用人頭林水源、楊煌圳名義借款，並告知承辦員盧啟慧係自
      己要用，分社經理亦知悉等情，已經被告丙○○於原審法院八十七年十二月十
      四日調查中陳述在卷，核與被告己○○於是日調查中陳稱：「土地是他（指丙○○）提供，也帶去看過現場，我知道，他要借」等語相合，而被告楊清響、
      丁○○、乙○○等人亦知悉係被告丙○○以林水源、楊煌圳名義為貸款人頭情
      事，亦經丙○○於調查中陳稱：「他們確都知道前述抵押貸款是我要借貸，林
      水源、楊煌圳是貸款人頭」等語（見八十六年偵字第一八五一九號卷第十二頁
      反面），雖丙○○於原審法院調查中改稱：不知道總社人員知否等語（見本院
      八十七年十二月十四日筆錄），惟據證人陳柔妙於八十七年十二月十四日在原
      審法院證稱：「依慣例申貸人不可以參與放審會議」、「保證人或連帶保證人
      均不會參加放審會」等語，而證人陳銘雄於原審法院八十七年七月二十三日調
      查中亦證稱：「乙○○就叫我去叫郭副總來，後來他們（指總經理、乙○○、
      副總、丙○○及放審會的人）在辦甲室那裡說價額的事，後來他們講好了就由
      副總再合併加二成設定」、「他們簽字均在同一場合，不是各別拿給他們簽的
      ，當時主席戊○○也在場」等語，並有其所提之二信八十四年度授信審核委員
      會第四十六次會議紀錄可稽，況被告丙○○亦自承當天開會時有前往，是倘放
      審會委員不知本件申貸案件實際上係丙○○欲借款，則何以被告丙○○仍會參
      加八十四年六月二十三日放審會之開會（丙○○於原審法院八十七年七月二日
      調查中自承有參加該次開會）？退而言之，倘總社放審委員不知情，則何以被
      告己○○於向丙○○及承辦人員表明估價偏高總社可能不准時（見原審法院八
      十七年十二月十四日筆錄），又何以願意自承風險將申請案件送交准駁權在總
      社之放審會？足見放審會委員即被告戊○○、乙○○、丁○○等人對於此次貸
      款係由丙○○以人頭名義申貸情事，均已知悉。是被告乙○○、楊清響、丁○○等人辯稱不知係丙○○欲申貸借款等語，已不足採信。
（三）本件不動產之估價並未檢附買賣契約書，亦未在估價表內評註該擔保品同地段
      土地或鄰近地區之實際成交價，作為鑑估依據，是於金融檢查時，由中央存款
      保險股份有限甲司就此列為改進意見，有該甲司八十七年八月六日存保檢字第
      八七○○○七二九六號函可稽；而上開不動產之估價，是為配合丙○○之貸款
      數，才予以核算鑑估每坪一百九十七萬元情事，亦經被告己○○於偵查中陳稱
      ：「我們鑑價只現場詢價，再依丙○○所要求的貸款數六千萬元，核算回去」
      （見八十六年他字第六六五頁）、「是丙○○向當時的經辦盧啟慧說該二筆土
      地要借六千萬元，為了配合該貸款數額，才鑑出價款，估價後我有向丙○○說
      鑑價偏高總社會不准，他說會處理」、「（鑑價作業是依客觀市價或依客戶要
      求？）應依市價，但本件因丙○○有監事身分造成承辦人員不得不配合」、「
      （鑑價時有無參考契約書或訪價？）沒有。只是從丙○○要求的六千萬元核算
      回去」（見八十六年偵字第一八五一九號第七頁反面、第八頁及反面）等語，
      核與被告丙○○於調查中所稱：「當初我持上述土地向高市二信瑞隆分社申請
      抵押貸款即向該分社要求要貸款六千萬元，該分社人員係依據我要求進行估價
      」（見八十六年偵字第一八五一九號卷第十五頁）等語相合，足見上開土地之
      估價並非以客觀之市價作為依據，而係因應丙○○貸款六千萬元之申請，而鑑
      估之價額。又上開土地雖係坐落於高雄市○○○路與廣東一街間之和平路上，
      距離中正文化中心不遠，有不動產調查估價表可稽，固屬精華地段，惟高雄市
      市內的土地每坪一百九十七萬元的土地很少，已經原審被告陳福全於偵查中陳
      述在卷（見八十六年偵字第一八五一九號第六頁反面），被告己○○於調查時
      供承：「依照本社不動產估價辦法，貸款金額的高低係以甲告現值加成計算，
      並參酌附近房地產實際交易價格，以本申貸案為例，八十三年七月間，該設定
      抵押土地之甲告現值約三十七萬元，加成計算應可加至一倍，每坪約七十萬元
      ，計設定抵押土地約六十坪，共值約四千二百萬元，最高可貸款七成，因此本
      申貸案最高可貸款約三千萬元」（見八十六年偵字第一八五一九號第二十一頁
      ），原審被告潘義雄於調查中亦稱：「依我評估，該案兩筆土地時價最高每坪
      一百二十萬元」（見偵字第二一八八九號卷第十六頁反面）、原審被告馮福榮
      陳稱：「以我的估算，每坪最多僅約八十萬元」（見偵字第二一八八九號卷第
      二十一頁反面）、證人林水源於原審法院八十七年七月十四日調查中證稱：「
      貸款時的市價一坪約一百至一百二十萬元」等語，證人陳高郎證稱：「張景棠
      八十四年十一月時有說要賣我一坪八十萬元，我算太高、太貴，告訴他六十萬
      元一坪再來找我，在八十五年六月與我談，七月時再決定，以一坪約六十萬元
      」等語，足見不動產調查估價表上計載之每坪估價一百九十七萬元，顯與超出
      上開等人所述之價額甚多。況再參酌同地段之苓雅區○○○段二○五○之四地
      號於八十五年十月間之估價每坪亦只有六十萬元，而系爭坐落苓雅區○○○段
      三三七五之一、三三七八之二地號土地，於八十三年七月間之甲告現值為每平
      方甲尺為十一萬二千二百五十元，八十四年甲告現值為十一萬七千元，八十五
      年間為十一萬七千五百元，有不動產調查估價表影本二紙及高雄市政府地政處
      新興地政事務所函附卷可稽，顯見系爭不動產之估價顯高達甲告現值之五倍，
      且為同地段不動產抵押設定估價之三倍餘。被告丙○○於八十四年六月間持系
      爭土地設定不動產抵押後，旋即於八十四年十一月間，以五千一百五十萬元價
      額出售予張景棠，而張景棠於八十五年六月間再以三千六百萬元之價額出售予
      陳高郎，已經丙○○、陳高郎分別陳述在卷，是倘系爭二筆不動產確有不動產
      調查估價表上所載之總值一億一千八百六十萬元，則何以丙○○甘願以低於限
      借金額之五千一百五十萬元賠本出售？張景棠旋於不到一年之時間內，以虧損
      一千餘萬元之價格再轉售予陳高郎？是不動產調查估價表上每坪估價一百九十
      七萬元顯係為不實之高估。雖被告己○○、乙○○、戊○○、丁○○等人均稱
      ：被告上開一百九十七萬元之估價係以土地總價外加增值稅計算，故扣除增值
      稅後實際上估價並未高估等語，然經本院傳訊證人即現代理總經理職務之郭振
      芳結證稱：借款應是市價減掉增值稅，再貸以七成金額等語（本院卷一九八頁
      背面），並未有被告所辯土地總價外加增值稅計算放款淨值之情形，又八十一
      年度第十五次理事會通過修正之「本社放款加強管理辦法」，對於申請擔保借
      款之土地不動產估價之規定，其中估價辦法第一條規定，擔保放款值最高以時
  價扣除按時價計算增值稅後之淨額為準，即單位時價乘以面積扣除增值稅後乘
      以放款率為放款值，又依第四條規定，在二年內新建之房地或購置都市計劃區
      域內之建築空地並已辦理所有權移轉，得依一般估價放款值最高百分之一百六
      十範圍內貸放，但不得超逾時價或買賣價格之七成，雖依上開規定「購置」建
      築空地可在一般「放款值」百分之一百六十範圍內貸放，亦非如被告所辯所估
      土地總價，係以土地時價外加增值稅百分之六十計算，且被告丙○○本件貸款
      並非用以購置上開擔保土地，均無以放款值百分之一百六十範圍內貸放之適用
      ，被告上開所辯，洵屬卸責飾詞，毫無可採。
（四）再依二信八十一年一月廿二日起施行之「本社放款擔保品不動產估價辦法」或
      八十一年度第十五次理事會通過修正之「本社放款加強管理辦法」，對於申請
      擔保借款之土地不動產估價之規定，其中估價辦法第一條規定，係按土地每坪
      單價乘以面積扣除增值稅後再乘以放款率所得放款淨值；其中管理辦法第十四
      條規定，得依買賣成交總價格（或時價），而擇一在放款淨值或成交總價格（
      時價）最高七成折扣內，據以估算實際擔保放款總額乙節，有估價辦法及管理
      辦法各一件分別附卷可稽。則依上述，二信核估借款人之擔保品之實際放款額
      ，或係套用上開甲式得出放款淨值七成內貸放，或以買賣成交總價格七成內貸
      放灼然甚明，從而，己○○、乙○○、丁○○及戊○○既均屬放款評估、審核
      人員，自知悉上情，並應遵照上開二信規定行事，惟渠等竟仍以不實高估之價
      額作為認定總值之依據，未切實核估不動產之價額是否相當，未嚴加把關其准
      否設定及貸款之決定權，將一切估價責任完全推之於分社，顯有未當。況且如
      被告戊○○、丁○○所述，未有估價偏高之情形，則何以於二信金融風暴時，
      戊○○響出面澄清只借出三千六百萬元，而非超貸五千七百萬元，事後又予以
      放款一千九百萬元及二百萬元？被告戊○○雖辯稱：事後放款一千九百萬元及
      二百萬元，是分社依職權放款，不需總社同意，其不知情云云，然查因有前開
      超貸案引起金融風暴，被告丙○○申請放款一千九百萬元，雖在分社放款權限
      內，但瑞隆分社不敢放款，而由經理己○○請示戊○○，戊○○指示可以貸放
      ，為己○○一再供述在卷，陳福全於調查中亦證稱確有請示總社始放款，丙○○於調查中證稱：「我又於八十四年十一月一日前往高市二信瑞隆分社向承辦
      人陳福要求再放款九百萬元及一千萬元，副理馮福榮、經理己○○表示要請示
      上級才能放款」「當時己○○在瑞隆分社當場打電話請示理事主席戊○○，係
      戊○○同意己○○准予再放款一千九百萬元給我的」（見八十六年偵字第一八
      五一九號第十四頁），戊○○不顧之前對外澄清只借三千六萬元之事實，再准
      予放款一千九百萬元，益可證戊○○對丙○○曲意照顧之情，所辯無圖利丙○○意思，孰能置信﹖
（五）盧啟慧就上開土地為不實核估後，即將上開不實事項登載於其業務上製作之估
      價表及抵押申請書，並據以行使，提請己○○評估後，呈轉送明知不實核估之
      總經理丁○○、暨放審會組成員之戊○○、乙○○及丁○○庚○○、乙○○作
      成最後決定，並於彼等業務上共同作成之上開文書上，通過審核，且同意以設
      定六千八百萬元最高限抵押權，准予超額貸放五千七百萬元款項予丙○○。被
      告戊○○、乙○○、丁○○雖辯稱：其等均依據二信專業人員之鑑價而審核，
      副總經理郭振芳雖有批示「估價偏高」，然之後郭振芳與分社聯絡，亦表示准
      予設定最高限額抵權設定額六千八百萬元，限借金額五千七百萬元，其等即照
      郭振芳之意見通過，何來圖利陳振輝之背信行為云云。經查郭振芳是因戊○○
      、乙○○、丁○○執意通過該借貸案，在爭執不成後，始不得以同意批示限借
      五千七百萬元，業據郭振芳一再指證甚詳，其於調查中並指稱：「丙○○等人
      看了我的意見後（指估價偏高）大發脾氣破口大罵，丙○○並威脅要撤我副總
      經理職務，乙○○則表示開飯店怕人家吃，我則告訴他們，依據當初市場行情
      ，上述土地每坪最高值七、八十萬元，絕不可能高達一九七萬元，惟在丙○○
      等人脅迫下，我只得再在申請書上書寫：：：限借五千七百萬元加二成設定」
      「他們（放審委員）不聽我的意見，且脅迫我執意要貸給丙○○五千七百萬元
      」「（五千七百萬元如何算出）係乙○○委員提出依原申貸額每坪減五萬元核
      貸計算後所得」，於本院調查中仍指稱：「我在辦甲室有聽到放審委員說我到
      底還要不要做副總經理，丙○○有在場，至於是何人罵我，我不清楚：：協調
      結果是乙○○開出限借五千七百萬元之價碼，叫總經理寫下去，總經理說我批
      擬如此，所以叫我寫，我怕職務沒有才寫了：：：當時是乙○○理事以強烈口
      氣壓迫」（本院卷第一九八頁背面），另證人陳銘雄於調查時證稱：「郭振芳
      認為瑞隆分社估價偏高，所以就在該案申請書上批示估價偏高後，就呈給總經
      理丁○○，丁○○並未做任何批示，就直接送給放審會，放審委員之一乙○○
      看到郭振芳的批示十分不滿，就要我去叫郭振芳至放審會，郭振芳在放審會與
      放審委員爭執甚久，其中內容我因時間久遠，已記不清楚，不過郭振芳在放審
      會的堅持下，不得已簽下：：：限借五千七百萬元加二成設定之意見」，於本
      院調查時亦證稱：「我只知道他們講話很大聲，郭振芳與乙○○及丙○○爭執
      很大聲，庚○○我只知道有出去一下，戊○○是坐在理事主席位置」（本院卷
      第二００頁背面），故被告戊○○、丁○○、乙○○、丙○○明知郭振芳已振
      示估價偏高，有利用理監事之職務，強壓郭振芳就範寫下限借五千七百萬元意
      見甚明，其等不尊重專業人員之意見，灼然甚明，其等尤侈言辯稱尊重專業人
      員之鑑價意見而為核定，顯不足採，至於證人陳柔妙於原審證稱：當時未見放
      審人員有與郭振芳爭執等語，乃係迴護被告之詞，自不足信。
（六）再被告戊○○、丁○○、乙○○於八十一年四月間擔任二信放審委員時因共同
      投資被告丙○○購買之土地，共同背信同意以該土地超額貸放二億元給丙○○
      ，而觸犯背信罪責，亦有本院八十七年度上訴字第二二一號背信案卷可稽，
      被告戊○○、丁○○、乙○○與丙○○關係非比尋常，有此可見一斑，故見郭
      振芳對本件放款案表示估價偏高，即放棄自己把關之責任，同仇敵愾對郭振芳
      加以施壓，超高額同意放款給丙○○，其有背信圖利丙○○之犯意，彰彰甚明
      。
（七）嗣丙○○於貸得上開款項後，自八十五年七月間起，即陸續停止繳付利息，並
      因逾期六個月未繳付，而經二信列入逾期催收戶，且經二信於八十六年間聲請
      本院民事執行處，欲拍賣上開二筆土地等情，業據丙○○供明在卷，復有原審
      法院八十七年二月二日八十七高嘉民正八十六執字第二四四八八號甲告及拍賣
      不動產附表在卷可憑，堪可認定。顯見本件超額貸款，且因被告丙○○之未繳
      付利息、償還本金，已使二信之財產生有損害。此外，復有不動產調查估價表
      影本二紙及抵押設定申請書二件等為證。被告丙○○與楊清響、丁○○、乙○○及己○○為業務上文書登載不實，據以行使，並為違背任務，超額准予貸款
      事證明確，犯行均堪認定。
（八）至於原審法院民事執行處於八十七年二月二十四日第一次拍賣時，就上開二筆
      土地估價結果為七千四百萬元，有該不動產附表可稽，惟拍賣債務人之財產，
      法院為保障抵押權人之權利，第一次拍賣底價一般會參考抵押權設定之金額，
      將底價定在抵押權設定金額之上，與銀行為擔保其日後之放款能順利就抵押物
      取償，就抵押物價值之評估，二者自難相提而論，亦難以此即認系爭不動產之
      估價並無高估之情形，況上開土地經多次減價拍賣，均無人應買，而由二信承
      受，亦據郭振芳於本院調查時證述在卷，被告等執法院第一次拍賣底價主張未
      高估一節，不足採信。
二、被告丙○○為圖得超額貸款，而戊○○、丁○○、乙○○及己○○受託辦理擔保
    品核估及審核業務，為配合丙○○之超額貸款要求，對於業務務上作成之估價表
    及抵押設定申請書為超額之核估及審核行為，並違背彼等任務，將丙○○提供擔
    保品以不實之價格予以高估後，通過准予設定高額抵押權，並貸放超額借款行為
    ，核丙○○、戊○○、丁○○、乙○○、己○○所為，係犯刑法第二百十六條、
    第二百十五條之行使業務文書登載不實罪及同法第三百四十二條第一項之背信罪
    。其業務文書登載不實罪之輕度行為為行使之重度行為所吸收，不另論業務文書
    登載不實罪。被告丙○○、戊○○、丁○○、乙○○及己○○行使業務文書登載
    不實罪及背信罪間，具有方法與結果之牽連關係，為牽連犯，應從較重之背信罪
    處斷。被告戊○○、丁○○、乙○○、己○○、丙○○就上開行使業務文書登載
    不實罪及背信罪間，有犯意聯絡，行為分擔，為共同正犯；丙○○就行使業務文
    書登載不實罪及背信罪，雖未受委任，且無業務關係，但與受委任為他人處理事
    務及有業務上製作文書職責之戊○○、丁○○、乙○○及己○○共同犯罪，既係
    因身分關係而成立犯罪，依刑法第三十一條第一項規定，仍以共犯論，附此敘明
    。甲訴人雖未就行使業務文書登載不實罪起訴，惟此部分與起訴之背信罪間有方
    法結果之牽連關係，本院自得一併審酌。
三、原審予以論罪科刑，固非無見，惟查：被告庚○○並不成立前開行使登載不實文
    書罪及背信罪（理由後述之），原判決誤認被告庚○○為共同正犯，均尚有未洽
    ；被告丙○○、戊○○、丁○○、乙○○及己○○上訴意旨否認犯罪，均指摘原
    判決不當，雖無理由，但原判決此部分既有可議，自應由本院予以撤銷改判，爰
    審酌被告戊○○、丁○○、乙○○、己○○分別係二信理事兼放審會委員、總經
    理兼放審會委員或分社經理，彼等皆受二信委任負責評估、審核借款人提供擔保
    品之放款淨值，並據以決定放款對象及金額高低等職務，自應謹守本分，以社員
    之利益為利益，惟竟利用其得以審核貸款對象、設定金額之便，明知丙○○之擔
    保品有超估價額之情事，仍違背二信委以之任務，超額貸予五千七百萬元之鉅款
    ，無視二信之規定，亦未探究丙○○清償之能力，超額估得之放款淨值，並導致
    二信因丙○○自八十五年七月間起即陸續無法清償每月利息，而列入逾期收戶，
    再彼等行為枉顧存款社員之權益，違法超貸，非但足以影響存款社員權利，亦可
    能引發金融風暴，使社會投資大眾，受到影響，彼等所造成之損害鉅大，惡性亦
    重；丙○○明知自己已有多筆借款，為供自己取得款項使用，仍憑藉其監事身分
    ，向瑞隆分社申貸超高額款項，並與放審會委員共謀，共同以行使業務文書登載
    不實方式，而達到超額貸款目的，並共同違背二信任務，枉顧其他社員之權益，
    所造成之損害及惡性重大等一切情狀，各量處如主文所示之刑。至於業務不實登
載之文書等物，既均交付二信，而為二信所有，爰不予宣告沒收。
貳、無罪部分：
一、甲訴意旨略以：被告庚○○係二信理事兼放審會委員，卻與前開被告共同意圖為
    丙○○超額貸款之不法利益及損害二信之利益，於八十四年六月間，因丙○○為
    分散借款、集中使用，而分別以林水源、楊煌圳二人名義為借款人，其本人為連
    帶保證人，本人所有坐落高雄市苓雅區○○○段三三七五之一及三三七八之二地
    號，面積分別為三十一．四六及二十八．七三坪之土地為擔保，向該社瑞隆分社
    申請貸款，依該社估價方式，貸放金額係按土地甲告現值加成計算並參考附近交
    易價格核定，該土地僅得貸得約三千萬至四千萬元，然丙○○利用其為該社監事
    之身分，要求超額貸款至六千萬元，致瑞隆分社經辦人員盧啟慧、經理己○○及
    副理馮福榮於為二信處理授信事務時，配合其貸款需求，將該二筆土地估價分別
    提高為六千二百萬元及五千六百六十萬元，總計一億一千八百六十萬元，鑑價每
    坪可貸一百九十七萬元，後該授信資料送總社徵信，由總社副總經理郭振芳與徵
    信部主任潘義雄為二信處理徵信業務，副總經理均認估價偏高，由副總經理於「
    不動產估價鑑估覆審意見」副總經理一欄下方記載估價偏高後，將「不動產抵押
    設定申請書」及「不動產估價鑑估覆審意見」送交總經理丁○○處理。丁○○因
    丙○○係二信之監事身分，故意未盡審查之事務，於未加任何意見又再送交由戊○○、丁○○及乙○○、庚○○等所組成之放審會。該放審會委員亦違反該社規
    定未使實際申貸之丙○○迴避，致未採郭振芳意見，仍准予設定最高限額抵押權
    設定額六千八百萬元，限借金額五千七百萬元。八十四年九月十二日中央存款保
    險甲司派員稽核，對於該筆貸款認定過高而予以糾正，同年月二十九日檢討會議
    中要求對該貸款重新估價及對於超額部分收回，時該筆貸款已貸出三千六萬元，
    十月間，該社因遭檢舉超貸，為防止遭查覺而生擠兌情形，戊○○竟於八十四年
    十月二十七日二信召開危機處理會議對外誆稱該二筆土地只貸與三千六百萬元，
    而非五千七百萬元等語，惟於八十四年十一月一日，旋由戊○○授意被告陳福全
    辦理再度貸給丙○○一千九百萬元，無視上開糾正。八十四年十一月四日，丙○○將前開二筆土地以五千一百五十萬元價格出售，移轉登記予第三人張景棠，八
    十五年四月十七日丙○○再續貸二百萬元，前後共計取得貸款共計五千七百萬元
    。八十五年六月間張景棠以三千六百萬元價格，將上開土地出售予陳高郎，八十
    五年七月間陳高郎在上開二筆土地上興建五層樓房屋。八十五年十二月間丙○○
    停止繳息，並列為逾期放款戶，經二信聲請拍賣上開土地，惟因該二筆土地上興
    建有房屋，致二信就該貸款求償困難，因此受有本金、利息、違約金無法收回之
    損害，足生損害於二信之財產。因認被告庚○○涉有背信罪嫌云云。
二、按犯罪事實應依證據認定之，無證據不得推定其犯罪事實。刑事訴訟法第一百五
    十四條定有明文，又按刑事訴訟法上所謂認定犯罪事實之證據，係指足以認定被
    告確有犯罪行為之積極證據而言，如未能發現相當證據或證據不足以證明，自不
    能以推測或擬制之方法，以為裁判基礎，最高法院二十九年上字第三一０五號及
    四十年台上字第八十六號分別著有判例；再無證據或現有證據不足以證明被告犯
    罪者，自屬「犯罪嫌疑不足者」；而認定不利於被告之事實，須依積極證據，苟
    積極證據不足為不利被告之認定時，即應為有利於被告之認定，更不必有何有利
    之證據，最高法院三十年上字第八一六號判例參照。
三、甲訴人認被告庚○○涉有背信罪嫌，無非以庚○○為理事兼放審委員，明知前開
    土地有高估價額超額貸款之情形，仍同意放款五千七百萬元給予丙○○，為其論
    罪依據。
四、訊據上訴人即被告庚○○堅決否認有何背信犯行，辯稱：其初任理事兼放審委員
    ，並未受過對土地鑑估之訓練，其尊重分社及徵信部之認定，副總經理郭振芳雖
    在資料上有寫估價偏高，但在開會時有請副總經理去溝通放款金額，溝通時其剛
    好出去接電話，進來後，郭振芳已寫二筆土地合併貸放五千七百萬元，其認為係
    已經溝通好，郭振芳也已表示放款金額，其認為沒有偏高才會簽名，其沒有背信
    之犯意等語。經查：
（一）被告庚○○於調查處調查時即供稱：「由於我是第一次擔任高市二信理事及放
      審委員（八十四年四月十一日當選），我是以學習之心情參與，我記得當時乙○○委員看到郭振芳前述之簽註意見後（即估價偏高），立即請郭振芳到放審
      會說明，郭振芳來了之後，就與其他放審委員討論此案，適巧當時有電話找我
      ，我到二樓櫃台處接聽電話，約十餘分鐘後，我返回看到郭正芳正在申貸書上
      加註經與分社溝通以三三七五之一號土地與三三七八之二號土地合併限借五千
      七百元」「由於郭振芳在前述申貸案上批示估價偏高，經過協商後，且二筆土
      地合併借款限借五千七百萬，已較原來申貸額六千萬元減少了，既然調整後郭
      振芳已認為不偏高了，我也就簽章核准此一申貸款」等語（八十六年度偵字第
      二一八八九號卷第八頁正背面），查被告於八十四年四月十一日初任理事兼放
      審會委員，於八十四年六月二十三日審議本件放款時僅任職約二月餘，對於放
      款業務及估價是否合理，並非經驗豐富。本件因副總經理郭振芳簽註「分社估
      價偏高」時，放審會委員認為有請郭振芳說明之必要，乃請陳銘雄請郭振芳到
      會說明，郭振芳到會時，被告庚○○適外出接電話，於郭振芳與其餘放審委員
      戊○○、乙○○、丁○○達成放款額度後始入會簽名，業據證人陳柔妙於原審
      證稱：「庚○○於中午時分其甲司有人打電話來，我請他聽電話，他聽完電話
      再進去會場會議就已結束」，另郭振芳於調查處訊問時雖供稱遭到放審委員及
      陳振輝施壓，但並未特別指名庚○○於參與施壓，於本院調查時且證稱：「我
      在辦甲室有聽到放審委員說我到底還要不要做副總經理，丙○○有在場，至於
      是何人罵我，我不清楚：：協調結果是乙○○開出限借五千七百萬元之價碼，
      叫總經理寫下去，總經理說我批擬如此，所以叫我寫，我怕職務沒有才寫了，
      協調時庚○○一下就走開，在我們決定好後，庚○○就回來了，當時是乙○○
      理事以強烈口氣壓迫」（本院卷第一九八頁背面），另證人陳銘雄於調查時證
      稱：「郭振芳認為瑞隆分社估價偏高，所以就在該案申請書上批示估價偏高後
      ，就呈給總經理丁○○，丁○○並未做任何批示，就直接送給放審會，放審委
      員之一乙○○看到郭振芳的批示十分不滿，就要我去叫郭振芳至放審會，郭振
      芳在放審會與放審委員爭執甚久，其中內容我因時間久遠，已記不清楚，不過
      郭振芳在放審會的堅持下，不得已簽下：：：限借五千七百萬元加二成設定之
      意見」，於本院調查時亦證稱：「我只知道他們講話很大聲，郭振芳與乙○○
      及丙○○爭執很大聲，庚○○我只知道有出去一下，戊○○是坐在理事主席位
      置」（本院卷第二００頁背面），均未特別指證庚○○就此放款案有對郭振芳
      不滿並施壓，而庚○○於其他放審委員與郭振芳有爭執時離開會場接電話，於
      已協調好放款額度始返回簽名同意，乃因其是最資淺放審委員，尊重其他資深
      放審委員及專業人員鑑估之意見，不能以庚○○有簽名同意放款，遽認庚○○
      有故意圖利丙○○之犯行。
（二）八十四年九月十二日中央存款保險甲司派員稽核，認為上開土地以甲告現值之
      數倍估價，未提買賣契約書，亦未於估價表上註明同地段或鄰近地區之實際成
      交價作為鑑估依據，予以糾正，同年十月間，該社因遭檢舉超貸，為防止遭查
      覺而生擠兌情形，戊○○竟於八十四年十月二十七日二信召開危機處理會議雖
      對外聲稱「二筆地約六十一坪現借三千六百萬元，造謠說超貸為五千七百萬元
      」等語，惟於八十四年十一月一日，丙○○再就上開土地之限借金額範圍內，
      向瑞隆分社申請借款一千萬元及九百萬元，該分社襄理陳福全因認上開土地估
      價偏高，不敢放款，乃請示經理己○○，己○○因上開金融風暴，無法決定，
      乃再請示理事主席戊○○，戊○○乃稱既已經准予設定抵押，就限借金額內仍
      准予放款，瑞隆分社乃再放款一千九百萬元予丙○○事實，已如前述，故明知
      貸款額度過高並仍再同意放款一千九百萬元給丙○○，是戊○○之決定，並未
      徵詢過庚○○之意見，庚○○對此再放款行為既未參與，亦不負任何背信責任
      。
（三）被告庚○○未如己○○明知上開土地估價偏高，為配合丙○○貸款額度之要求
      ，而故意將每坪之估價大幅提高之行為，亦未如戊○○、丁○○、乙○○因與
      丙○○交情非淺，曾共同投資土地向二信超額貸款二億元，見郭振芳在本件貸
      款案簽註意見，有影響丙○○貸款額度之虞，即同仇敵愾對郭振芳以不當方法
      施壓，而不顧確有估價偏高而堅持放款之事實，庚○○亦未參與戊○○於二信
      金融風暴時對外澄清丙○○只借款三千六百元，並未超貸，旋即又放款一千九
      百萬元給丙○○之行為，故無證據證明庚○○有明知估價偏高而故意圖利丙○○之背信行為。不能以被告本於放審委員之身分，於本件放審會開會時到場開
      會並在會議紀錄上簽名同意放款，遽認被告庚○○有背信犯行。
五、綜上所述，被告庚○○所辯尚堪採信，此外本院復查無其他積極證據足資證明被
    告庚○○有何共同背信犯行，原審遽予論科，尚有未洽，被告庚○○上訴意旨否
    認犯罪，指摘原判決此部分不當，為有理由，自應撤銷改判，不能證明被告庚○○犯罪，自應為無罪之諭知。
據上論斷，應依刑事訴訟法第三百六十九條第一項前段、第三百六十四條、第二百九
十九條第一項前段、第三百零一條第一項前段，刑法第二十八條、第三十一條第一項
、第二百十六條、第二百十五條、第三百四十二條第一項、第五十五條，罰金罰鍰提
高標準條例第一條前段，判決如主文。
本案經檢察官林炳雄到庭執行職務。
中    華    民    國     八十九     年       一       月     二十五     日
                              臺灣高等法院高雄分院刑事第七庭
                                  審判長法官  李文雄
                                        法官  黃憲文
                                        法官  王光照
右正本證明與原本無異。
不得上訴。
                                      書記官  蘇恒仁
中    華    民    國     八十九     年       一       月    二十七      日
附錄：本判決論罪科刑法條：
刑法第二百十六條、第二百十五條、第三百四十二條第一項：
行使第二百十條至第二百十五條之文書者，依偽造、變造文書或登載不實事項或使登
載不實事項之規定處斷。
從事業務之人，明知為不實之事項，而登載於其業務上作成之文書，足以生損害於甲
眾或他人者，處三年以下有期徒刑、拘役或五百元以下罰金。
為他人處理事務，意圖為自己或第三人不法之利益或損害本人之利益，而為違背其任
務之行為，致生損害於本人之財產或其他利益者，處五年以下有期徒刑、拘役或科或
併科一千元以下罰金。
                                                                        Ｋ


司法院資訊處製作；財團法人民間司法改革基金會備份。
